臺灣高等法院刑事判決　　　　　　　　100年度上訴字第659號
上　訴　人　臺灣桃園地方法院檢察署檢察官
被　　　告　胡振璿原名胡家豪.
上列上訴人因被告犯搶奪等案件，不服臺灣桃園地方法院99年度
訴字第989號，中華民國100年1 月19日第一審判決（起訴案號：
臺灣桃園地方法院99年度偵字第25793號、第28197號），提起上
訴，本院判決如下：
    主  文
上訴駁回。
    事  實
一、胡振璿（原名胡家豪，下稱胡振璿）前因妨害兵役治罪條例
    案件，經臺灣士林地方法院（下稱士林地院）於民國（下同
    ）96年3月21日以95年度士簡字第1589號判處有期徒刑2月確
    定，嗣經同法院於同年7月25日以96年度聲減字第991號裁定
    減為有期徒刑1 月確定；繼因竊盜案件，經臺灣板橋地方法
    院（下稱板橋地院）於96年5 月25日以96年度易緝字第61號
    判處有期徒刑7 月確定，嗣經同法院於同年7 月16日以96年
    度聲減字第2123號裁定減為有期徒刑3 月又15日確定；復因
    竊盜等案件，仍經板橋地院於96年7 月31日以96年度易字第
    1891號分別判處有期徒刑4月、6月，且各減為有期徒刑2 月
    、3月，並定應執行刑為有期徒刑4月確定。上開4 罪嗣經板
    橋地院於97年7 月28日以97年度聲字第2705號裁定應執行有
    期徒刑8月又15日確定，甫於97年11月2日執行完畢。
二、詎胡振璿仍不知悛悔，竟意圖為自己不法之所有，分別基於
    竊盜及搶奪之犯意，各為如下犯行：
(一)、胡振璿於99年9 月13日晚間10時許，徒步行經桃園縣桃園市
    ○○街122 號前時，因見陳建成所使用（登記所有人為鄭隨
    ，起訴書誤載為陳建成，應予更正）車牌號碼為176-DHU 號
    、車身白色、車身號碼為DN-034372 號之重型機車停放於該
    處，竟基於意圖為自己不法所有之竊盜犯意，持其所有之機
    車鑰匙1 把，以發動該機車電門之方式，竊取該機車，得手
    後供己代步使用。而胡振璿於竊得陳建成所使用之上開機車
    後，為免遭查緝，隨即卸下該機車車牌並丟棄於新北市鶯歌
    區柑園橋下某處。
(二)、胡振璿為尋求同款車型適用之車牌，以免遭警循線查緝，於
    99年9月15日上午6時許，騎車行經新北市○○區○○街4 號
    前時，適見魏大河所使用（登記所有人為魏瑞宗，起訴書誤
    載為魏大河，應予更正）之車牌號碼152-BLY 重型機車停放
    於該處，竟臨時起意，基於意圖為自己不法所有之竊盜犯意
    ，持其所有客觀上可供兇器使用，足以對人之生命、身體造
    成危害之扳手1 支做為工具，撬卸該機車之車牌得手後，旋
    將其竊得之車牌懸掛於其所竊得由陳建成所使用之前揭重型
    機車上（車身號碼為DN-034372號）。
(三)、後胡振璿慮及失竊重機車及車牌者恐均已報案，為免遭警查
    緝，旋於99年9 月16日凌晨3 時40分許（起訴書誤載為上午
    8 時許，應予更正），騎車行經桃園縣八德市○○路961 巷
    2 號1 樓前時，見張進雄所使用（登記所有人為張惠鄉，起
    訴書誤載為張進雄，應予更正）車牌號碼AV5-558 號重型機
    車停放於該處，另基於意圖為自己不法所有之竊盜犯意，持
    其所有客觀上可供兇器使用，足以對人之生命、身體造成危
    害之同一扳手1 支做為工具，撬卸該機車車牌後，改掛至其
    所竊得由陳建成所使用之上開重機車上（車身號碼為DN-034
    372 號）。
(四)、嗣胡振璿因毒癮發作，無錢可買毒品施用，竟再萌歹念，於
    99 年9月21日下午4 時21分許，騎乘前揭懸掛AV5-558 號車
    牌之重型機車（車身號碼為DN-034372 號）四處尋找作案目
    標，適見吳世策頸部配戴金項鍊1 條獨自騎乘機車於無人巷
    道，遂尾隨在後，至新北市○○區○○路135 號前時，趁吳
    世策不及防備之際，出手拉扯奪取其頸上之金項鍊1 條，得
    手後騎乘機車逃逸。
(五)、胡振璿復於99年9 月23日上午11時20分許，騎乘懸掛車牌號
    碼AV5-558 號車牌之重型機車（車身號碼為DN-034372 號）
    四處尋找作案目標，因見呂黃寶桂頸部頭時配戴金項鍊1 條
    、玉佩1 個（起訴書漏載玉佩1 個，應予補充），又尾隨在
    後，迨至桃園縣桃園市○○路237 巷68號前時，趁呂黃寶桂
    猝不及防，伸手拉扯奪取其頸上之金項鍊（重5.33錢，至玉
    珮則在拉扯中掉落附近地上），胡振璿在搶得金項鍊1 條得
    手後，立即騎乘機車逃逸，並將該項鍊委託其不知情之友人
    丁國原於99年9 月26日凌晨某時許，持往址設桃園縣桃園市
    鎮○街27號之華中當鋪予以典當，獲得贓款新臺幣1 萬7,00
    0 元後花用一空。
(六)、而胡振璿為免犯行曝光，先於同日（9 月23日）在行搶呂黃
    寶貴後之稍晚，前往新北市鶯歌區某處五金行購買黑色噴漆
    2 罐，並持以將其所竊得陳建成使用之車號176-DHU 號重型
    機車前車頭、車身前斜板均噴繪為黑色，以免遭指認，繼而
    於99年9月30日下午1時50分許，騎車行經桃園縣桃園市○○
    街56巷2 號前時（起訴書漏載桃園市，應予補充），見陳芷
    妍所有車牌號碼CQY-589 號重型機車停放該處，復基於意圖
    為自己不法所有之竊盜犯意，持其所有客觀上可供兇器使用
    ，足以對人之生命、身體造成危害之同一扳手1 支做為工具
    ，撬卸該機車車牌後，再行改掛至其所竊得之陳建成所使用
    上開重機車。
(七)、胡振璿再於99年10月4 日下午5 時27分許，騎乘懸掛CQY-58
    9 號車牌所竊得之重型機車，四處尋找作案目標，見彭杜連
    英之頸部配戴金項鍊（附有金幣以為綴飾）獨自騎乘機車，
    又加速尾隨在後，至新北市○○區○○路332 號前時，趁彭
    杜連英猝不及防，出手奪取其頸部之金項鍊1 條，惟因拉扯
    中該條金項鍊自胡振璿手中脫落在彭杜連英所穿上衣內，至
    胡振璿則僅搶奪得其金幣綴飾1 枚（起訴書誤載為金項鍊，
    應予更正），得手後隨即騎車逃逸。
(八)、嗣經警接獲線報並調閱各該路口監視器清查，確認涉案機車
    車牌分別為CQY-589 號、AV5-558 號、152-BLY 號，於99年
    10月6 日下午5 時30分許，在桃園縣桃園市○○路及興隆街
    口，盤查騎乘懸掛CQY-589 號車牌機車之胡振璿，進而查扣
    胡振璿所有供犯行竊所用之機車鑰匙1 把、扳手1 支，以及
    雖屬胡振璿所有但與本案犯罪無關之藍色牛仔褲1 條、藍色
    上衣1件，始悉上情。
三、案經吳世策、陳芷妍告訴由新北市政府警察局三峽分局三峽
    派出所，暨桃園縣政府警察局桃園分局報請臺灣桃園地方法
    院檢察署檢察官偵查起訴。
    理  由
壹、程序方面
一、按被告以外之人於審判外之言詞或書面陳述，除法律有規定
    者外，不得作為證據；被告以外之人於審判外之陳述，經當
    事人於審判程序同意作為證據，法院審酌該言詞陳述或書面
    陳述作成時之情況，認為適當者，亦得為證據。當事人、代
    理人或辯護人於法院調查證據時，知有第159 條第1 項不得
    為證據之情形，而未於言詞辯論終結前聲明異議者，視為有
    前項之同意，刑事訴訟法第159 條第1 項及第159 條之5 分
    別定有明文。查證人陳建成、魏大河、張進雄、吳世策、陳
    芷妍、彭杜連英、呂黃寶貴、王許月英於警詢中所為陳述，
    固屬傳聞證據，惟檢察官及被告就前揭審判外陳述之證據能
    力，於原審準備程序已同意有證據能力（原審卷第26頁背面
    ），且迄至本院言詞辯論終結前亦未再聲明異議。經核上開
    證據資料製作時之情況，查無違法不當或證明力明顯過低之
    瑕疵，亦認為以之作為證據應屬適當。
二、其次，本案認定事實所引用之文書證據及物證，並無證據證
    明係公務員違背法定程式所取得，亦無刑事訴訟法第159 條
    之4 之顯有不可信之情況與不得作為證據之情形。本院斟酌
    本案卷內之證據並非非法取得，亦無證明力明顯過低之情形
    ，且經本院於審判期日依法進行證據之調查、辯論，被告於
    訴訟上之程序權即已受保障，故前揭各該證據，均得採為證
    據，合先敘明。
貳、實體方面
一、得心證之理由：
(一)、上開犯罪事實，業據被告迭於警詢、偵查、原審調查、本院
    均坦承不諱（臺灣桃園地方法院檢察署99年度偵字第 25793
    號卷第6頁、第7頁至第10頁、第71頁至第73頁、第74頁至第
    75頁，同前署99年度偵字第28197 號卷第4頁至第7頁），核
    與證人即被害人陳建成、魏大河、張進雄、陳芷妍、彭杜連
    英於警詢時之指訴（前揭99年度偵字第25793 號卷第11頁至
    第13頁、第16頁至第18頁），以及證人吳世策、呂黃寶貴於
    警詢及原審審理時之證述（同上卷第14頁至第15頁，前揭99
    年度偵字第28197 號卷第11頁至第13頁），暨證人即華中當
    鋪負責人王許月英於警詢及原審審理時之證述情節相符（同
    上卷第14頁至第15頁），並有翻拍之被告行搶時監視錄影畫
    面、臺北縣政府警察局三峽分局三峽派出所扣押筆錄、贓物
    認領保管單、查扣代保管條、臺北縣政府警察局尋獲車輛紀
    錄表、失車- 唯讀案件基本資料、被告行駛路線地點地圖、
    現場照片、代保管單、當鋪資料、收當物品資料列印報表、
    被告照片、犯案用車輛照片等在卷（前揭25793 號偵查卷第
    43頁至第53頁、第20頁至第22頁、第26頁至第29頁、第42頁
    ，前揭25793 號偵查卷第16頁、第22頁至第26頁）可稽，以
    及扣案之機車鑰匙1把、扳手1支可為憑佐，堪認被告上開所
    為自白確與事實相符，堪予採信。
(二)、至檢察官起訴時固認被告乃係於99年9月16日上午8時許持扳
    手竊取車號AV5-558 號機車車牌云云（即犯罪事實欄二、(三)
    部分）。惟經原審核閱卷內監視錄影翻拍畫面（前揭99年度
    偵字第25793 號卷第52、53頁）後，已清楚可見被告係於99
    年9月16日凌晨3時40分至44分此段期間內出沒於上開機車車
    牌失竊之現場，是此部分之犯罪時間自應為99年9 月16日凌
    晨3時40分許，始符實情。又檢察官亦認被告乃係騎乘懸掛
    CQY-589號車牌所竊得之重型機車搶奪被害人彭杜連英所有
    之金項鍊1條云云（即犯罪事實欄二、(七)部分）。然證人彭
    杜連英於警詢時既已明白指述：「……，犯嫌騎機車靠近我
    右方，之後右手徒手搶我胸前配戴的金項鍊（含金幣乙枚）
    ，之後金幣乙枚被犯嫌搶走，但金項鍊掉落在我的衣服，…
    …」等語（同上卷第17頁背面），核與被告於原審調查及準
    備程序時供述之情節相符（原審卷第17頁背面、第26頁），
    若非確有其事，被害人豈有可能會與被告均為互相一致之陳
    述，是認其所證上情，應可採信。被告於該次犯行所搶得彭
    杜連英之財物僅有金幣而不及於金項鍊一情，併堪認定。公
    訴意旨上開所指，被告所取財物，尚與實情不符，均有未洽
    ，併予更正。
(三)、再者，被告先前雖一度於原審準備程序時陳稱：我所拜託丁
    國原持以向華中當鋪典當之金項鍊，應該是被害人吳世策所
    有，並非被害人呂黃寶貴所有之項鍊云云（同上卷第26頁）
    。然經原審依職權傳喚華中當鋪負責人王許月英到庭說明丁
    國原當初典當金項鍊之經過情形，並提出該金項鍊以供被害
    人吳世策、呂黃寶貴辨識後，已據證人呂黃寶貴明白證稱：
    這條項鍊確實是我遭搶的金項鍊等語（同上卷第50頁正面）
    ，加以證人吳世策亦當庭證述：「（當時遭行搶的財物為何
    ？）黃金項鍊1條」、「（該條黃金項鍊重約多少？）大約3
    錢左右」、「項鍊的鎖頭直接接著項鍊，我確定沒有其他的
    鎖鍊」、「這條金項鍊不是我被搶的金項鍊」等語（同上卷
    第49頁正、背面），被告甚且於事後亦已於原審當庭坦言：
    「（上開王許月英所提出的金項鍊到底是向誰行搶得來的？
    ）呂黃寶貴」、「（為何你先前一再陳明，上開金項鍊是向
    吳世策搶來的？）記錯了」等語（同上卷51頁背面）。乃綜
    合上開情節，並考量被告於短時間內多次行搶、搶奪之財物
    亦多為項鍊，相較於長期佩帶使用項鍊之被害人吳世策、呂
    黃寶貴而言，本難期被告對其所行搶之金項鍊外型、所有人
    均能清楚記憶，是認被告上開所辯，尚非可採，而應以證人
    呂黃寶貴、吳世策之指訴，較值採信。本件被告委託其友人
    丁國原代為攜往華中當鋪典當之金項鍊，應確係被害人呂黃
    寶貴遭搶財物無訛。
(四)、綜上所述，本件被告竊盜、搶奪等犯行事證明確，應予依法
    論科。
二、論罪科刑：
(一)、按刑法第321 條第1 項第3 款之攜帶兇器竊盜罪，係以行為
    人攜帶兇器竊盜為其加重條件，此所謂兇器，其種類並無限
    制，凡客觀上足對人之生命、身體、安全構成威脅，具有危
    險性之兇器均屬之，且祇須行竊時攜帶此種具有危險性之兇
    器為已足，並不以攜帶之初有行兇之意圖為必要（最高法院
    79 年台上字第5253號判例意旨參照）。
(二)、核被告所為，係犯刑法第320 條第1 項普通竊盜罪、同法第
    321條第1項第3 款之攜帶兇器加重竊盜罪及同法第325條第1
    項普通搶奪罪。被告所犯上開7 罪，犯意各別，行為互殊，
    應予分論併罰。被告前因妨害兵役治罪條例案件，經士林地
    院於96年3月21日以95年度士簡字第1589號判處有期徒刑2月
    確定，嗣經同法院於同年7月25日以96年度聲減字第991號裁
    定減為有期徒刑1 月確定；繼因竊盜案件，經板橋地院於96
    年5月25日以96年度易緝字第61號判處有期徒刑7月確定，嗣
    經同院於同年7 月16日以96年度聲減字第2123號裁定減為有
    期徒刑3 月又15日確定；復因竊盜等案件，仍經板橋地院於
    96年7月31日以96年度易字第1891號分別判處有期徒刑4月、
    6 月，且各減為有期徒刑2月、3月，並定應執行刑為有期徒
    刑4 月確定；上開4罪嗣經板橋地院於97年7月28日以97年度
    聲字第2705號裁定應執行有期徒刑8 月又15日確定，甫於97
    年11月2 日執行完畢，有臺灣高等法院被告前案紀錄表在卷
    可稽，被告於有期徒刑執行完畢後5年內故意再犯本件之7罪
    ，均為累犯，均應依刑法第47條第1 項規定，各加重其刑。
三、原審認被告罪證明確，依刑法第320條第1項、第321條第1項
    第3款、第325條第1項、第47條第1 項、第51條第5款、第38
    條第1項第2款，刑法施行法第1條之1第1項、第2項前段規定
    ，審酌被告年輕力壯，僅因染吸毒惡習，無錢可購買毒品，
    即起意行竊或搶奪路人財物之犯罪動機，所為犯行對社會治
    安之危害程度、本案犯行所得之財物價值、自警詢時起即一
    再坦認犯行之態度，以及被害人吳世策、呂黃寶貴均當庭表
    示仍願予被告重新自新機會（原審卷第54頁背面），再兼衡
    其智識程度、生活狀況等一切情狀，認公訴人請求量處有期
    徒刑3年2月之刑，尚屬稍重，爰分別量處原判決主文所示之
    刑，並定其應執行刑有期徒刑年。扣案之機車鑰匙1 把，
    係被告所有用以犯如事實欄所載犯罪事實二、(一)所示竊盜犯
    行所用之物；另扣案之扳手1 支，亦係被告胡振璿所有用以
    犯如事實欄所載犯罪事實二、(二)、(三)、(六)所示竊盜犯行所用
    之物，此業據被告於偵查中及原審調查時供述甚明（前揭第
    25793號卷第72頁、原審卷第17頁），爰依刑法第38條第1項
    第2 款規定，於其所犯各該竊盜罪名項下宣告沒收。至扣案
    之藍色牛仔褲1條及藍色上衣1件，雖係被告所有之物，然此
    僅係被告偶然穿著之衣物，難認係供或預備供被告犯罪所用
    之物，又非違禁物，本院無從宣告沒收，併此敘明。
四、本件原審檢察官論告、上訴及本審檢察官論告意旨略以：「
    被告年紀輕輕，吸毒之後就逃兵，偷竊、搶奪，連續犯案，
    身體健全，年紀尚輕，不願意找工作，對於整個社會治安影
    響甚大，考量被告先前前案竊盜罪判4月、加重竊盜7月，搶
    奪8 月，並且兼顧社會治安受影響程度及被告坦承犯行之犯
    後態度，檢察官具體求刑竊盜部分有期徒刑7月、3次加重竊
    盜每次有期徒刑10月，3 次搶奪每次有期徒刑11月，並定應
    執行刑有期徒刑3年2月，又被告前經多次犯案，屢犯不改，
    顯見單純刑罰無法達到矯治之效，參酌被告有犯罪習慣，請
    命被告為強制工作，按刑法第90條第1 項規定對於「有犯罪
    之習慣或因遊蕩或懶惰成習而犯罪者」之宣付強制工作處分
    ，係本於保安處分應受比例原則之規範，使保安處分之宣告
    ，與行為人所為行為之嚴重性、行為人所表現之危險性及對
    於行為人未來行為之期待性相當之意旨而制定，由法院視行
    為人之危險性格，決定應否令入勞動場所強制工作，以達預
    防之目的。所謂「有犯罪之習慣」係指對於犯罪已成為日常
    之慣性行為者而言，最高法院98年度台上字第78號判決意旨
    著有明文；又按攸關應否宣付保安處分，自應妥適斟酌，詳
    加說明，始為適法，乃原判決未能細心勾稽，於理由內詳為
    說明，充分論述，遽行判決，併有理由欠備及已受請求之事
    項未予判決之違誤，亦經最高法院97年台上字第2201號判決
    意旨闡釋甚詳。原審以被告自犯案遭查獲後始終坦承不諱，
    堪認有悔意為由，遽不為強制工作之諭知，疏未審究被告先
    前分別在96年3月、96年6月、96年7月分別犯下6件竊盜案件
    ，甫於97年底執行完畢後，再於99年間犯下本件7 件竊盜案
    件，顯有欠缺正確工作觀念且因無正常工作而犯罪，犯罪已
    成為其日常之慣行行為之實情，竟未就被告上開多達10餘次
    犯竊盜犯行是否已顯現被告犯案之常習性、對於社會治安危
    害之危險性、嚴重性、及對其未來行為之期待性等情加以審
    酌，斷以被告已自白犯罪，即認無諭知強制工作之必要，顯
    與保安處分維護社會安全，作為刑罰以外用以補充刑罰制度
    之立法目的有悖，且其未於理由內詳為說明不予諭知強制工
    作之緣由，屬已受請求事項未予判決之違誤，依刑事訴訟法
    第379 條第12款本文前段之規定，當然違背法令。本件被告
    犯罪事證調查詳細，原審事實認定無誤，但就強制戒治部分
    有待商榷，原審引用最高法院91台上4625號判決意旨，但這
    與其判決意旨矛盾，原審無強制工作之諭知，係因認被告於
    偵審中皆承認，但此不足為不為強制工作諭知的依據。被告
    身體健全、意識清明，犯罪手法精細，有替換車牌、更改車
    身顏色等行為，目的係為逃避逮捕，是智慧型犯罪，其搶奪
    竊盜目的是缺錢毒癮發作，動機明顯，非饑寒起盜心，符合
    刑法第90條之規定。被告搶奪手段可怕，坦承犯行僅為量行
    之動機，然其犯罪習性仍然存在，應讓被告學習一技之長，
    矯正其惡行，且考量被告前次有6 次竊盜犯行，前後共13次
    ，期間都沒有好好工作，請為強制工作之宣告，矯正其惡習
    」云云。惟按保安處分係針對受處分人將來之危險性所為之
    處置，以達教化、治療之目的，為刑罰之補充制度，保安處
    分中之強制工作，旨在對嚴重職業性犯罪及欠缺正確工作觀
    念或無正常工作因而犯罪者，強制其從事勞動，學習一技之
    長及正確之謀生觀念，使其日後重返社會，能適應社會生活
    。然保安處分之措施亦含社會隔離、拘束身體自由之性質，
    其限制人民之權利，實與刑罰同，自應受比例原則之規範，
    使保安處分之宣告，與行為人所為行為之嚴重性、行為人所
    表現之危險性，及對行為人未來行為之期待性相當（最高法
    院91年度台上字第4625號判決意旨可資參照）。查被告雖有
    如事實欄所載前科情形，惟其所犯各罪並非全屬竊盜犯行，
    而經判處有期徒刑均為有期徒刑7 月以下，可見其所竊得財
    物不多，犯罪情節並非嚴重，又被告所犯本案其中4 次竊盜
    罪，無非係竊得陳建成之機車後，先後3 次竊取他人機車車
    牌以為換掉，並無竊取機車之犯行，另被告前後3 次搶奪犯
    行，均係搶奪他人項鍊，手法尚非殘暴，所得財物亦不多，
    此外被告對本案犯行自遭查獲後始終均坦承不諱，堪認應有
    悔意，本院審酌本案被告既經論以較長期之有期徒刑，對行
    為人行為之嚴重性、危險性、及未來行為之期待性，已予考
    量，而與被告所犯本件犯行之處罰相當，該等有期徒刑之諭
    知倘若確定進而執行完畢，時間復將經過數年，被告經此等
    刑期之執行，應可令其在獄中改過自新，而足收懲儆之效，
    尚難認定有對之宣告強制工作以預防矯治其社會危險性之必
    要，爰不另為強制工作之諭知，上開意旨，尚乏依據，自非
    可取。原審認事用法，核無不合，量刑亦屬妥適，檢察官上
    訴意旨，徒以原審未併宣告強制工作，殊非所宜云云，為無
    理由，應予駁回。
據上論斷，應依刑事訴訟法第368條，判決如主文。
本案經檢察官彭南雄到庭執行職務。
中    華    民    國   100    年    3     月    31    日
                  刑事第三庭  審判長法  官  陳博志
                                    法  官  劉興浪
                                    法  官  許文章
以上正本證明與原本無異。
如不服本判決，應於收受送達後十日內向本院提出上訴書狀，其
未敘述上訴之理由者並得於提起上訴後十日內向本院補提理由書
（均須按他造當事人之人數附繕本）。「切勿逕送上級法院」。
                                    書記官  蔡慧娟
中    華    民    國   100    年    4     月    1     日